臺灣板橋地方法院民事判決　　　　　　 95年度重訴字第330號
原　　　告　丁○○
訴訟代理人　周祝民律師
被　　　告　甲○○○
　　　　　　丙○○
　　　　　　乙○○
共　　　同
訴訟代理人　李進成律師
　　　　　　張國權律師
被　　　告　戊○○原名劉俊雄.
上列當事人間請求確認抵押權不存在事件，經本院於民國96年3
月7 日言詞辯論終結，判決如下：
    主      文
確認被告甲○○○對被告戊○○就坐落臺北縣土城市○○段六八
五地號土地及其上同段二三八一建號建物（即門牌號碼臺北縣土
城市○○街五號建物）（應有部分均為六分之一）經臺北縣板橋
地政事務所以民國八十四年板登字第０一一二九一號收文、於民
國八十四年二月二十二日登記債權額新臺幣壹仟萬元抵押權所擔
保之抵押債權新臺幣壹仟萬元不存在。
被告甲○○○應將如主文第一項所示之抵押權登記予以塗銷。
原告其餘之訴駁回。
訴訟費用由被告甲○○○、戊○○負擔。
    事實及理由
一、程序方面：
（一）按訴狀送達後，如有請求之基礎事實同一者，或不甚礙被
      告之防禦及訴訟之終結者，原告得將原訴變更或追加他訴
      （民事訴訟法第255 條第1 項但書第2 款、第7 款規定反
      面意旨參照）。本件原告於起訴時，原先請求「確認臺北
      縣土城市○○段685 地號土地（下稱系爭土地）及同段23
      81建號建物（下稱系爭建物，與系爭土地下稱系爭房地）
      所有權人即被告丙○○、乙○○（應有部分各1/12），於
      民國84年2 月22日所設定債務人（及義務人）即被告戊○○（原名劉俊雄），權利人即被告甲○○○之第1 順位抵
      押債權（下稱系爭抵押債權，上開抵押權下稱系爭抵押權
      ）新臺幣（下同）10,000,000元不存在（板登字第011291
      號）」（見本院卷第2 頁），嗣於本件訴訟進行中，追加
      「系爭土地及建物所有權人即丙○○、乙○○於84年2 月
      22日所設定債務人（及義務人）即被告劉俊雄、權利人即
      被告甲○○○之系爭抵押權應予塗銷。」（見本院卷第10
      9 頁），經核此項追加請求之基礎事實同一（即如確認系
      爭抵押債權10,000,000元不存在，本即得併同訴請就系爭
      抵押權塗銷），且不甚礙被告之防禦及本件訴訟之終結，
      為訴訟經濟起見，自無不許之理，合先敘明。
（二）按所謂當事人適格，係指當事人就特定訴訟標的有實施訴
      訟之權能而言。此項權能之有無，應依當事人與特定訴訟
      標的之關係定之，必須當事人對於為訴訟標的之法律關係
      有處分之權能，始足當之（最高法院26年渝上字639 號判
      例意旨參照）。本件被告丙○○、乙○○2 人雖以：系爭
      抵押債權係存在於被告甲○○○與戊○○之間，與其2 人
      無涉，且其等亦未否認原告就系爭房地所享有之相關抵押
      權存在，是原告以其2 人為被告係當事人不適格等情為辯
      。惟查，本件原告係以其曾於86年1 月7 日以被告戊○○
      為債務人及設定義務人，就系爭房地設定最高限額10,000
      ,000 元 之抵押權（下稱原告抵押權），被告甲○○○系
      爭抵押權之登記順位在原告抵押權之前一順位，惟系爭抵
      押權所擔保系爭抵押債權10,000,000元業已不存在，然甲○○○無視於其對被告戊○○之債權已完全清償消滅之事
      實，在原告向本院聲請對被告戊○○強制執行事件（95年
      度執字第8163號拍賣抵押物執行事件受理，下稱95年執行
      事件）執行程序中仍於95年6 月6 日具狀陳報其對被告戊○○就系爭抵押權所擔保債權尚有147,322,107 元，致95
      年執行事件以「系爭房地鑑價僅值8,079,500 元、不足清
      償被告甲○○○系爭抵押債權10,000,000元及土地增值稅
      、執行費用等，顯無拍賣實益」為由通知原告陳報願負擔
      拍賣費用，致原告抵押權擔保債權可能發生無法清償等權
      益受損之危險，而被告丙○○、乙○○為系爭抵押權抵押
      標的之共有人，被告甲○○○、戊○○分別為系爭抵押權
      之抵押權人及抵押人，均係與系爭抵押權登記相關之人，
      且被告丙○○、乙○○、甲○○○、戊○○（下合稱被告
      4 人）就原告主張被告甲○○○對戊○○就系爭抵押權所
      擔保系爭抵押債權10,000,000元之存否均有所爭執，而此
      項爭執致原告在私法上之地位有受侵害之危險，而此項危
      險得以對於被告4 人之確認判決除去為由，為此以與系爭
      抵押權登記有關之上述4 人為被告提起本件確認系爭抵押
      債權不存在，並塗銷系爭抵押權登記等情，是依原告之主
      張，其係認定被告4 人就本件訴訟標的有實施訴訟之權能
      ，且被告丙○○、乙○○及甲○○○3 人亦於本件訴訟中
      均反對原告上開主張，雖被告丙○○、乙○○辯稱其等未
      否認原告抵押權存在（見本院卷第98頁），原告以其2 人
      為被告提起本件訴訟為當事人不適格等情，惟被告丙○○
      、乙○○上開辯稱與本件訴訟標的無涉（按本件訴訟標的
      係原告確認被告4 人系爭抵押債權不存在及塗銷系爭抵押
      權之登記，並非確認原告抵押權不存在），再者，民事訴
      訟法、民法及相關法規並無本件訴訟類型當事人適格之明
      確規定，是原告以丙○○、乙○○2 人為被告提起本件訴
      訟，自其訴之聲明及相關主張、陳述以觀，並無何當事人
      不適格之問題，至於原告對被告丙○○、乙○○之請求是
      否可採，應係本件訴訟有無理由之爭執，是被告丙○○、
      乙○○所為當事人不適格之抗辯等情，尚非可採。
（三）本件被告戊○○未於言詞辯論期日到場，核無民事訴訟法
      第386 條各款所列情形，爰依原告聲請，由其一造辯論而
      為判決。
二、原告主張：
（一）緣被告戊○○向原告借貸金額，並於86年1 月7 日提供系
      爭房地應有部分各1/3 設定最高限額10,000,000元之最高
      限額抵押權（即原告抵押權，惟當時原告抵押權順位為第
      4 順位，第1 、2 順位抵押權人均為訴外人彰化商業銀行
      股份有限公司〈下稱彰銀〉，第3 順位抵押權人則為被告
      甲○○○〈即系爭抵押權〉）以供擔保，被告戊○○嗣於
      86年1 月18日移轉系爭房地應有部分各1/12予被告丙○○
      及乙○○（即被告丙○○及乙○○就系爭房地應有部分合
      計為1/6 ，此項買賣後被告戊○○仍保有系爭房地應有部
      分1/6） ；惟因被告戊○○於屆期無法清償其對原告之債
      務，原告乃於92年間對被告戊○○就系爭房地應有部分1/
      6 聲請裁定拍賣抵押物獲准（92年度拍字第2522號拍賣抵
      押物事件，下稱92年拍賣抵押物事件，此事件裁定下稱92
      年拍字裁定），並以為執行名義聲請拍賣被告戊○○就系
      爭房地應有部分1/6 （92年度執字第36319 號拍賣抵押物
      執行事件受理，下稱92年執行事件），經本院執行後於94
      年4 月間作成分配表，其中彰銀於相關執行事件92年第1
      、2 順位抵押債權業已全部受償完畢，被告甲○○○於相
      關執行事件第3 順位10,000,000元一般抵押權（即系爭抵
      押權）因其陳報僅餘債權1,500,000 元，並執被告戊○○
      簽發如附表一所示之本票為據，而此1,500,000 元債權、
      被告甲○○○於92年執行事件相關執行費12,000元全部受
      償完畢；而原告於該執行事件除就相關執行費85,790元受
      償外，餘所陳報之債權14,028,629元僅受償5,821,190 元
      ，仍有8,207,439 元未受清償。
（二）原告乃於95年3 月間對被告戊○○移轉系爭房地應有部分
      合計1/6 之買受人即被告丙○○、乙○○所有應有部分各
      1/12聲請強制執行，由95年執行事件受理，詎被告甲○○○竟無視其系爭抵押債權業已於92年執行事件全部受償完
      畢之事實，仍於95年6 月6 日向95年執行事件陳報其仍對
      被告戊○○享有14,722,107元抵押債權，致使執行法來函
      稱拍賣無實益，原告抵押權無法受償。
（三）至於被告抗辯關於86年9 月3 日協議書（下稱協議書）部
      分，原告固不否認協議書之真正，惟查協議書第1 條已約
      定：「甲方（即被告甲○○○，下同）願提供標示不動產
      權利書狀供乙方（即原告，下同）辦理稅賦申報及所有權
      移轉等相關事宜。」；第2 條亦約定：「乙方應於標示不
      動產完成所有權移轉『後』．．．」。由此可知，需被告
      甲○○○提供協議書所示被告戊○○相關土地文件，供原
      告先辦理所有權移轉登記取得所有權，原告方有義務塗銷
      抵押權登記，惟因被告甲○○○無法提供被告戊○○之土
      地移轉登記相關文件，經原告催討無法履約而作罷，被告
      所辯實倒果為因。
（四）關於被告辯稱原告債權因競合而不存在之部分：
  １、查被告戊○○為原告設定最高限額抵押權10,000,000元，
      原告於92年拍賣抵押物事件提供如附表二編號1 至21、31
      所示22紙本票面額合計10,000,000元債權證明，經92年拍
      字裁定准許為如附表二編號1 至21所示21紙面額共計9,97
      0,000 元；原告另於93年間對被告戊○○所簽發如附表二
      編號1 至30所示30紙本票面額合計11,010,000萬元向本院
      聲請本票裁定准予強制執行（本院93年度票字第12602 號
      民事裁定，下稱本票裁定），上開30紙本票包含92年拍字
      裁定中所載21紙本票。
  ２、92年執行事件由原告得標取得系爭房地戊○○應有部分1/
      6 ，分配表所載原告受擔保債權為14,028,6 29 元（含本
      金9,970,000 元、利息4,058,629 元），分配5,821,190
      元（先抵充利息），因此本票債權仍有8,207,439 元。
  ３、嗣於94年間原告以本票裁定為執行名義，向本院執行處聲
      請本票裁定強制執行（94年度執字第22976 號清償票款強
      制執行事件〈下稱94年執行事件〉），因該執行事件執行
      結果為執行金額不足清償債權，債權人即本件原告聲請債
      務人即本件被告戊○○無其他可供執行之財產，因而核發
      債權憑證，上開債權憑證載明如附表編號1 至30所示30紙
      本票債權，惟扣除相關92年執行事件原告已分配之5,906,
      940 元（執行費85,750元、分配金額5,821,190 元）。
  ４、由92年執行事件分配表記載，足見原告抵押權擔保之債權
      仍有8,207,439 元未獲清償，是原告何來無訴訟利益，因
      此原告以此債權金額於94年間聲請本院裁定准許拍賣抵押
      物（94年度拍字第2054號拍賣抵押物事件〈下稱94年拍賣
      抵押物事件〉，該事件裁定下稱94年度拍字裁定）。
（五）被告甲○○○辯稱系爭抵押權不因移轉而仍存在之部分：
      被告甲○○○所設定系爭抵押權係一般抵押權，並非最高
      限額抵押權，設定日期為84年2 月22日；至於被告甲○○○所提供之本票13紙發票日均在84年3 月10日以後，是與
      系爭抵押權之擔保債權無關；另被告乙○○、丙○○購買
      土地之價款各為4,500,000 元，共9,000,000 元，載明價
      金已現金給付，況且10,000,000元扣除9,000,000 元剩餘
      1,000,000 元，與被告甲○○○於93年4 月26日向92年執
      行事件所陳報之債權1,500,000 元不相當，足見二者無關
      ；又被告甲○○○於92年執行事件陳報債權餘額為1,500,
      000 元業經分配後全部清償完畢，對被告戊○○所設定之
      系爭抵押權所擔保系爭抵押債權不存在。
（六）是原告聲明：
  １、確認系爭房地所有權人即被告丙○○、乙○○（應有部分
      各1/12）於84年2 月22日所設定債務人（及義務人）即劉
      俊雄、權利人即被告甲○○○之第1 順位抵押債權10,000
      ,000元（即系爭抵押債權）不存在。
  ２、系爭房地所有權人即被告丙○○、乙○○（應有部分各1/
      12）於84年2 月22日所設定債務人（及義務人）即被告劉
      俊雄，權利人即被告甲○○○之第1 順位抵押權（即系爭
      抵押權）應予塗銷。
三、被告甲○○○、丙○○、乙○○則以：
（一）被告戊○○為清償積欠對被告甲○○○及原告各10,000,0
      00元之債務，分別與被告甲○○○、原告簽立買賣契約，
      約定以系爭房地移轉登記折抵債務，故要求甲○○○、原
      告均移轉登記及互為塗銷抵押權登記，惟被告甲○○○依
      約移轉登記予其2 子即被告丙○○、乙○○，原告則爽約
      未予辦理所有權移轉登記，更進而聲請92年執行事件進行
      執行，且更甚者用同一批本票2 度重複聲請獲得92年拍字
      裁定、本票裁定，並以上開2 執行名義重複聲請執行，異
      常之舉為人所不能理解，實已涉有犯罪：
　１、緣被告戊○○與訴外人呂中勇、王年彥3 人分別共有系爭
      房地，每人應有部分各為1/3 ，被告戊○○分別於84年2
      月22日先向王年彥之配偶即被告甲○○○借款10,000,000
      元，再於86年1 月7 日另向原告借款10,000,000元，被告
      戊○○為擔保該2 筆借款債務之返還，共同以其所有系爭
      房地（應有部分1/3） 先後為被告甲○○○及原告設定第
      3 順位及第4 順位抵押權（即分別係系爭抵押權及原告抵
      押權）。有關被告甲○○○、戊○○間之借貸契約關係，
      除借據業已返還予被告戊○○外，尚有由被告戊○○簽發
      交予被告甲○○○收執之本票13紙可證，足證被告甲○○○於抵押權設定當時，確實對於被告戊○○有10,000,000
      元之借款債權存在。
  ２、嗣被告戊○○因無力償還積欠被告甲○○○之借款，經與
      王年彥及被告甲○○○商議後，同意由被告戊○○將其所
      有系爭房地應有部分1/3 的一半即應有部分1/6 於85年12
      月29日分別出賣予被告甲○○○之子即被告丙○○、乙○○，每人即受讓系爭房地1/12之應有部分，被告甲○○○
      則以其對被告戊○○之借款債權與價金給付債務，於兩筆
      房地買賣總價金9,000,000 元範圍內互相抵銷，故被告甲○○○對於被告戊○○之借款債權即縮減至1,000,000 元
      ；而在86年1 月7 日被告戊○○則以系爭房地對原告設定
      原告抵押權，被告戊○○仍保留系爭房地1/6 之應有部分
      。
  ３、按被告丙○○、乙○○雖各取得系爭房地應有部分1/12以
      代被告戊○○部分借款之返還，惟依民法第868 條第1 項
      規定，被告戊○○供抵押之系爭房地1/3 應有部分之其中
      1/2 部分雖經移轉登記予被告丙○○、乙○○，實則被告
      甲○○○及原告對於系爭房地1/3 之應有部分之系爭抵押
      權、原告抵押權均不因此受影響，換言之，被告丙○○、
      乙○○受讓系爭房地應有部分合計為1/6 仍為擔保系爭抵
      押權及原告抵押權而存在，其2 人於被告戊○○清償期屆
      至而未受清償者，仍可追及予被告丙○○、乙○○2 人主
      張抵押權存在（雖因被告丙○○、乙○○皆係被告甲○○○之子，故現實上被告甲○○○是否對其2 人主張抵押權
      而聲請拍賣抵押物，要屬另一問題）。準此，被告甲○○○為塗銷原告在其子被告丙○○、乙○○受讓系爭房地應
      有部分合計1/6 上所設定之原告抵押權負擔，遂於86年9
      月3 日與原告協議，由被告甲○○○提供系爭房地權狀供
      原告辦理稅賦申報及所有權移轉等相關事宜（應有部分1/
      6） ，原告應於6 個月內完成所有權移轉。原告則應於標
      示不動產完成所有權移轉後同時提出必要證件，辦理原告
      抵押權塗銷登記（按：協議書第2 條誤載為「設定」或漏
      載「塗銷登記」）。依協議書所載，原告有義務於6 個月
      內將系爭房地應有部分1/6 完成移轉登記後，同時提出必
      要證件，為被告甲○○○辦理原有抵押權塗銷登記。
  ４、詎料原告未依協議書辦理所有權移轉登記及提出必要證件
      ，供被告甲○○○辦理原告抵押權塗銷，更甚者竟聲請本
      院准予拍賣抵押物，並提出被告戊○○簽發交予原告收執
      之如附表二編號1 至21所示本票21紙，主張原告對之確有
      9,970,000 元之債權額，經本院裁定准許核發92年拍字裁
      定，原告進而於92年12月9 日具狀聲請92年執行事件拍賣
      被告戊○○所有之系爭房地（應有部分1/6） ，並於94年
      1 月26日由原告得標並承受，且經92年執行事件同時諭知
      以債權額抵償價金，嗣於94年6 月8 日發給被告權利移轉
      證書，原告並於同日取得系爭房地應有部分1/6 。
  ５、次查，原告另以被告戊○○簽發交予其收執如附表二編號
      1 至30所示本票30紙（經核對票據號碼，與92年拍字裁定
      附表所示即如附表二編號1 至21所示本票21紙重複）向本
      院具狀聲請准許強制執行獲准，並於94年4 月12日確定在
      案，原告嗣以本票裁定聲請對被告戊○○為94年度執行事
      件之強制執行，嗣於94年4 月27日以查無被告戊○○其他
      財產為由陳報聲請發給債權憑證（下稱債權憑證），94年
      執行事件於94年7 月25日核發債權憑證在案。惟按原告據
      以聲請本票裁定之如附表二編號1 至30所示本票30紙既包
      含其前聲請92年拍字裁定所依據之債權證明（即如附表二
      編號1 至21所示本票21紙），顯見原告對於債務人即被告
      戊○○之債權為同一，僅係原告就同一債權先後取得二以
      上併存之執行名義，為「執行名義之競合」，原告若依其
      中之一執行名義聲請強制執行已獲全部清償，其餘執行名
      義雖現實上仍有效存在，原告仍不得再依其他執行名義聲
      請強制執行。
  ６、原告明知其乃以被告戊○○之債權人地位承受系爭房地1/
      6 之應有部分，並以其對於被告戊○○之借款債權額與應
      給付之買賣價金相互抵銷，彼此已無債權債務關係，況其
      與被告甲○○○已有上開就塗銷原告抵押權登記之協議，
      自當依協議書為被告甲○○○塗銷原告抵押權登記。詎原
      告未向地政機關辦理，反而聲請拍賣抵押物，致使本院依
      系爭房地登記謄本他項權利部分之記載，誤認原告對於被
      告丙○○、乙○○分別所有系爭房地應有部分各1/12仍有
      原告抵押權存在，遂於94年拍字裁定諭知准予被告拍賣被
      告丙○○、乙○○所有各系爭房地應有部分各1/12在案。
      原告嗣於95年3 月6 日乃以：「後戊○○無法清償，聲請
      人（即原告）乃對戊○○所餘上開土地房屋1/6 所有權部
      分，經板橋地方法院執行後截至94年4 月份分配表作成日
      仍有8,207,349 元未受清償」為由，並以前開債權憑證為
      執行名義，具狀聲請相關95年執行事件進行執行中，業經
      囑託地政機關就被告丙○○、乙○○所有之系爭房地應有
      部分為查封登記在案。
　７、原告以被告戊○○之債權人地位承受系爭房地應有部分1/
      6 ，並以其對於被告戊○○之債權額與應給付之買賣價金
      相互抵銷，彼此已無債權債務關係，是以原告與被告戊○○間反而有應塗銷抵押權登記之情事，其提起本件訴訟，
      實屬唐兀。
（二）原告提起本件確認抵押權不存在之訴，未具確認利益，其
      起訴已於法未合：
  １、按「民事訴訟法第247 條所謂即受確認判決之法律上利益
      ，須因法律關係之存否不明確，致原告在私法上之地位有
      受侵害之危險，而此項危險得以對於被告之確認判決除去
      之者，始為存在。本件上訴人主張被上訴人曾以某處房院
      一所作抵，向其揭借鉅款，被上訴人始終未嘗爭執，是其
      法律關係之存在，當事人間非不明確，縱令被上訴人之債
      權人某甲，曾經否認上訴人之抵押權，致上訴人在私法上
      之地位有受侵害之危險，然上訴人僅對於被上訴人提起確
      認抵押權存在之訴，其判決之效力無從及於某甲，此項危
      險非以對於被上訴人之確認判決所得除去，仍不能認其有
      即受確認判決之法律上利益。」，最高法院27年上字第31
      6 號判例意旨足資參照。次按「抵押權為擔保物權，具有
      從屬性，倘無所擔保之債權存在，抵押權即無由成立，自
      應許抵押人請求塗銷該抵押權之設定登記。」，亦有最高
      法院84年臺上字第167 號判決意旨亦可資參照。
  ２、原告對於被告戊○○債權額部分，既因原告承受被告戊○○系爭房地應有部分1/6 而告全部消滅，則原告抵押權基
      於「抵押權消滅上之從屬性」，亦應隨債權消滅而消滅，
      除原告應負有塗銷原告抵押權登記之義務外，抵押人即被
      告丙○○、乙○○有塗銷登記請求權，均得請求原告塗銷
      登記，合先敘明。
  ３、承上，原告對於被告戊○○之借款債權已因92年執行事件
      清償而全部消滅，其於被告戊○○所有系爭房地應有部分
      1/6 上所設定之原告抵押權亦應隨之而消滅，是以原告與
      被告戊○○間反而有應塗銷抵押權登記之情事。準此，原
      告既已非本件被告戊○○之債權人，自與被告4 人間之債
      權債務關係無涉，參酌首揭最高法院判例之意旨，本件實
      無「後順位之原告抵押權因受被告甲○○○前順位抵押權
      之影響，致有不足額受償之私法上地位受侵害之危險」可
      言，其提起本件確認抵押權不存在之訴，堪認未具確認之
      利益，至為灼然。
（三）被告甲○○○對於被告戊○○之債權僅餘1,500,000 元，
      原告請求確認超過抵押權1,500,000 元不存在部分之訴亦
      無理由：
  １、按擔保債權一部消滅，抵押權亦僅一部消滅，惟抵押物之
      全部仍須擔保餘存之債權，自不待言，蓋後者已涉及抵押
      權不可分性之問題。參酌前開最高法院84年臺上字第167
      號判決意旨，抵押權一部消滅時，得請求就消滅部分為抵
      押權變更登記。縱未為此變更登記，其抵押權之效力亦當
      然縮減至該餘存債權範圍為限。
  ２、經查，被告甲○○○於92年執行事件自始至終僅陳報其對
      於被告戊○○尚有1,500,000 元之債權額存在，是依被告
      甲○○○陳報之債權僅餘存1,500,000 元（含利息），其
      系爭抵押權自不待當事人為變更登記，亦隨之縮減至1,50
      0,000 元，故本件原告起訴確認被告甲○○○於超過1,50
      0,000 元範圍內抵押權不存在部分，即無理由。
（三）是被告甲○○○、丙○○、乙○○均聲明：原告之訴駁回
      。
四、兩造不爭執部分：
（一）被告戊○○分別為被告甲○○○、原告之債務人，並分別
      曾為其等設定系爭抵押權、原告抵押權之登記。
（二）被告丙○○、乙○○自被告戊○○受讓系爭房地應有部分
      各1/12。
（三）關於被告甲○○○就系爭抵押權目前是否仍有擔保債權存
      在，雖其於95年6 月6 日向95年執行事件具狀陳報：「一
      、按債務人丙○○、乙○○所有系爭不動產，是以收件字
      號：94年板登字第011291號為陳報人（即被告甲○○○）
      設定10,000,000元抵押權為擔保之標的。二、次按截至目
      前（95年6 月2 日）為止，該抵押權所擔保之債權為：本
      金10,997,874元，利息3,724,233 元，共計14,722,107元
      。」等語，其於本件歷次陳述及相關書狀中另曾表示「被
      告甲○○○對於被告戊○○之債權僅餘1,500,000 元」；
      惟經本院闡明後，被告甲○○○於96年3 月7 日陳述：「
      （問：系爭抵押權所擔保的債權，現在究係多寡？）在92
      年度執字第36319 號執行事件（即92年執行事件）中，系
      爭抵押權所擔保的債權實際上只剩1,500,000 元（即84年
      3 月10日本票〈即如附表一所示本票〉），而此1,500,00
      0 元業經此執行案件分配清償完畢。」等語（見本院卷第
      111 至112 頁），即系爭抵押權所擔保之債權，於92年執
      行事件尚未分配前僅餘本金1,500,000 元，經92年執行事
      件分配1,500,000 元後已全部受償完畢（見92年執行事件
      卷第243 至248 頁分配表），是被告甲○○○就系爭抵押
      權所擔保之債權已全部清償完畢。
五、關於兩造爭執原告提起本件訴訟是否有確認利益部分：
    按確認法律關係之訴，非原告有即受確認判決之法律上利益
    者，不得提起之，民事訴訟法第247 條第1 項前段定有明文
    ，所謂即受確認判決之法律上利益，係指因法律關係之存否
    不明確，致原告在私法上之地位有受侵害之危險，而此項危
    險得以對於被告之確認判決除去之者而言（最高法院27年臺
    上字第316 號、42年臺上字第1031號、52年臺上字第1240號
    判例意旨參照）。本件原告主張其對系爭房地享有原告抵押
    權，惟順位在被告甲○○○所享有系爭抵押權之後，惟甲○○○就系爭抵押權所擔保之債權業經92年執行事件分配後全
    部清償完畢，然其竟置上開事實於不顧，於原告聲請95年執
    行事件中竟仍陳報其系爭抵押權所擔保之債權高達14,722,1
    07元，致使執行法來函稱拍賣無實益，原告抵押權恐受無法
    受償之危險，固為被告4 人所否認，並以原告抵押權所擔保
    之債權業已全部消滅，本件訴訟為確認利益等情為辯，惟核
    被告甲○○○、原告分別為系爭房地上系爭抵押權、原告抵
    押權之抵押權人，系爭抵押權之順位確在原告抵押權之前，
    有系爭房地登記謄本在卷可稽（見本院卷第30至36頁），是
    被告甲○○○關於系爭抵押權之擔保債權已不存在，惟仍於
    95年執行事件陳報不實債權，確有造成其後順位之原告抵押
    權無法受償之危險，而此項私法上地位受到侵害之危險自得
    以提起確認判決除去，是原告提起本件確認系爭抵押債權不
    存在事件當有確認利益，至於被告4 人此部分之辯解，應係
    原告請求有無理由之問題，惟不得據此即認原告提起本件確
    認之訴並無確認利益。
六、關於原告抵押權擔保之債權是否消滅部分：
    被告甲○○○、丙○○、乙○○3 人固以：原告抵押權擔保
    之債權業已消滅等情為辯，惟均為原告所否認，而被告甲○○○、丙○○、乙○○3 人此部分之辯解，無非係原告抵押
    權若非因協議書而消滅，即因其於92年執行事件以被告戊○○之債權人地位承受系爭房地1/6 之應有部分，並以其對於
    被告戊○○之借款債權額與應給付之買賣價金相互抵銷而消
    滅為由，是茲分別論述如下：
（一）協議書部分：
      被告甲○○○、丙○○、乙○○3 人此部分固以被告甲○○○為塗銷原告在其子被告丙○○、乙○○受讓系爭房地
      應有部分合計1/6 上所設定之原告抵押權負擔，遂於86年
      9 月3 日與原告協議，由被告甲○○○提供系爭房地權狀
      供原告辦理稅賦申報及所有權移轉等相關事宜（被告戊○○應有部分1/6） ，原告應於6 個月內完成所有權移轉。
      原告則應於標示不動產完成所有權移轉後同時提出必要證
      件，辦理原告抵押權塗銷登記，依協議書所載，原告有義
      務於6 個月內將系爭房地應有部分1/6 完成移轉登記後，
      同時提出必要證件為被告甲○○○辦理原告抵押權塗銷登
      記，詎料原告違反協議書約定，更聲請本院准予拍賣抵押
      物等情，並提出協議書1 件為證（見本院卷第58頁），原
      告固就上開協議書形式上之真正不為爭執，惟否認有何違
      反協議書之約定，並辯稱：係被告甲○○○違反協議書之
      約定未提供相關資料辦理相關事宜。惟細繹協議書上之記
      載，原告與被告甲○○○係以「被告戊○○系爭房地應有
      部分1/6 」為移轉登記之標的，惟不論上開原告或被告甲○○○之陳述，均係互控對方違約，而上開移轉登記標的
      與92年執行事件拍賣標的相同，事後並經原告於拍賣程序
      得標取得所有權，易言之，無論原因為何，此協議書並未
      履行，原告並未因此協議書之履行而取得「被告戊○○系
      爭房地應有部分1/6 」，是自無可能因此協議書致原告抵
      押權擔保之債權消滅，是被告甲○○○、丙○○、乙○○
      3 人此部分之辯解，並無從為其等有利之認定。
（二）原告抵押權擔保債權是否因92年執行事件全部受償部分：
      關於被告甲○○○、丙○○、乙○○3 人所稱原告抵押權
      擔保之債權因其於92年執行事件以被告戊○○之債權人地
      位承受系爭房地1/6 之應有部分，並以其對於被告戊○○
      之借款債權額與應給付之買賣價金相互抵銷而消滅之抗辯
      部分，為原告所否認。經查，「被告戊○○系爭房地應有
      部分1/6 」係於92年執行事件於94年1 月26日第1 次拍賣
      期日即由原告以總價10,000,000元得標，該執行事件並諭
      知：「拍定人即本件債務人，准予以債權額抵繳價金，惟
      須俟本件分配表確定後，債權人並補足其他債權人受分配
      之案款後，始准予核發權利移轉證明書」，此有原告投標
      書、拍賣筆錄可資證明（見92年執行事件第192 、195 至
      196 頁），是原告係因拍賣出價最高而得標取得「被告戊○○系爭房地應有部分1/6 」，而非被告甲○○○、丙○○、乙○○3 人所稱原告係以執行債權人之身分「作價承
      受執行標的物」，更無何債權債務之抵銷可言；次以，上
      開拍賣金額10,000,000元經分配相關執行費、土地增值稅
      及彰銀第1 、2 順位抵押權債務、被告甲○○○系爭抵押
      權債務1,500,000 元後，僅剩5,876,940 元分配原告，而
      原告就系爭抵押權所陳報之債權至少亦有10,000,000元，
      即原告抵押權所擔保之債權至少尚有4,123,060 元未受清
      償，是原告抵押權既至少尚有上開擔保債權未獲清償，則
      被告甲○○○、丙○○、乙○○3 人所辯原告債權業已全
      部清償而消滅等情即與事實未符，自無可採。
七、關於被告甲○○○、丙○○、乙○○3 人所辯原告主張超過
    1,500,000 元之聲明是否無理由部分：
    按抵押權為典型之擔保物權，擔保物權有從屬性、不可分性
    及物上代位性等特性，抵押權自亦有之。而所謂抵押權之從
    屬性，係指抵押權之發生、移轉及消滅，均應從屬於債權而
    言（最高法院46年臺上字第1098號判例意旨參照）。因抵押
    權乃為擔保物權而設定，係從屬於主權利即債權之從權利，
    從權利應隨從主權利，此為從隨主之所當然。且抵押權係債
    權擔保之手段，為債權將來得以滿足而存在，故債權與抵押
    權亦有相結合之必要性。是抵押權所擔保之債權，如因清償
    、提存、免除、混同等原因而全部消滅時，抵押權亦隨之而
    消滅，是為抵押權消滅上之從屬性（民法第307 條規定意旨
    參照）。被告甲○○○、丙○○、乙○○3 人雖復以：被告
    甲○○○於92年執行事件自始至終僅陳報其對於被告戊○○
    尚有1,500,000 元之債權額存在，是依被告甲○○○陳報之
    債權僅餘存1,500,000 元（含利息），其系爭抵押權自不待
    當事人為變更登記，亦隨之縮減至1,500,000 元，故本件原
    告起訴確認被告甲○○○於超過1,500,000 元範圍內抵押權
    不存在部分即無理由等情為辯，惟亦為原告所否認。經查，
    系爭抵押權係一般抵押權，並非最高限額抵押權，是抵押權
    從屬性之特徵應完全表現於系爭抵押權上，且系爭抵押權所
    擔保之債權於92年執行事件分配前尚餘1,500,000 元，於分
    配後已完全消滅之事實業如前述，且為兩造所不爭執，是原
    告提起本件訴訟前，系爭抵押權所擔保之債權業已完全清償
    而告消滅，則被告甲○○○、丙○○、乙○○3 人於本件訴
    訟仍執1,500,000 元債權進行辯解，實不知其故；且系爭抵
    押權所擔保之債權既已完全清償而消滅，系爭抵押權亦應隨
    之消滅，惟被告甲○○○非但拒絕塗銷系爭抵押權登記，反
    而在原告聲請95年執行事件中於95年6 月6 日陳報其仍對被
    告戊○○享有14,722,107元抵押債權，阻礙原告行使原告抵
    押權，是原告為維護其系爭抵押權受償之權利，因而提起本
    件訴訟，自屬有據，且系爭抵押權既係一般抵押，其登記之
    外觀既係債權額10,000,000元，則原告依一般抵押權嚴格之
    從屬性，確認系爭抵押債權10,000,000元不存在自係有理，
    當無被告甲○○○、丙○○、乙○○3 人所辯其聲明超過1,
    500,000 元為無理由之可能。
八、關於被告甲○○○、丙○○、乙○○3 人所辯原告執同一批
    本票重複聲請92年拍字裁定、本票裁定，並均執以聲請強制
    執行，因執行名義競合致原告抵押權擔保之債權消滅部分：
    被告甲○○○、丙○○、乙○○3 人繼以：原告執同一批本
    票重複聲請獲得92年拍字裁定、本票裁定，並以上開2 執行
    名義重複聲請執行，為「執行名義之競合」，原告既依92年
    拍字裁定聲請92年執行事件已獲全部清償，其本票裁定雖現
    實上仍有效存在，原告仍不得再據以聲請95年執行事件等情
    為辯，惟亦為原告所否認。經查，原告執92年拍字裁定聲請
    92年執行事件，經拍賣分配結果，原告抵押權所擔保之債權
    並未獲得完全清償之事實，業如前述，是其再行聲請95年執
    行事件進行強制執行，並無不合；且拍賣抵押物、本票裁定
    均係非訟事件法所規定，原告抵押權既係最高限額抵押權，
    其執如附表二編號1 至21所示21紙本票作為原告抵押權之債
    權證明，另執如附表二編號1 至30所示之本票聲請本票裁定
    ，尚難謂非依法所為，是原告系爭抵押權所擔保之債權在92
    年執行事件既未獲得完全清償，自無被告甲○○○、丙○○
    、乙○○3 人所辯「二執行名義競合下，其中一執行名義已
    獲全部清償，不得再執他執行名義聲請執行」之情形可言。
九、綜上所述，原告抵押權所擔保債權既未於92年執行事件獲得
    全部清償，其聲請95年執行事件執行自係行使權利之行為，
    惟原告抵押權前順位之系爭抵押權係一般抵押權，所擔保之
    債權既已於92年執行事件完全清償而告消滅，被告甲○○○
    既不予塗銷，更進而在95年執行事件陳報債權，影響原告抵
    押權受償之權利，從而，原告提起本件訴訟，請求確認被告
    甲○○○對被告戊○○系爭抵押債權10,000,000元不存在，
    及被告甲○○○應將系爭抵押權登記予以塗銷之範圍內，應
    有理由，自應准許；逾此部分之請求（即原告對被告丙○○
    、乙○○之全部請求，及原告對被告戊○○請求塗銷系爭抵
    押權登記部分）則乏依據，為無理由，自應予以駁回。
十、本件事證已臻明確，兩造其餘攻擊防禦方法及舉證，經本院
    審酌後，或與本件之爭執無涉，或對本件判決結果不生影響
    ，爰不一一論述，併此敘明。
十一、訴訟費用負擔之依據：民事訴訟法第79條、第85條第1 項
      前段。
中　　華　　民　　國　　96　　年　　3 　　月　　21　　日
                  民事第二庭法　官　鍾啟煌
以上正本係照原本作成。
如對本判決上訴，須於判決送達後20日內，向本院提出上訴狀，
上訴臺灣高等法院（應按他造人數提出繕本）。
中　　華　　民　　國　　96　　年　　3 　　月　　21　　日
                            書記官　李威賜
┌──────────────────────────────────────────────────┐
│附表一（發票人戊○○）                                                                              │
├───┬─────────┬─────────┬───────────┬──────────┬───┤
│編  號│發    票    日    │票面金額（新臺幣）│到        期        日│ 票   據   號   碼  │備 註 │
├───┼─────────┼─────────┼───────────┼──────────┼───┤
│001   │84年3 月10日      │1,500,000元       │87年3月10日           │176604              │      │
└───┴─────────┴─────────┴───────────┴──────────┴───┘
┌───────────────────────────────────────────────────────────────┐
│附表二（發票人均為戊○○）                                                                                                    │
├───┬─────────┬─────────┬───────────┬────────────┬──────────┬───┤
│編  號│發    票    日    │票面金額（新臺幣）│到        期        日│  利  息  起  算  日    │ 票   據   號   碼  │備 註 │
├───┼─────────┼─────────┼───────────┼────────────┼──────────┼───┤
│001   │85年8月12日       │30,000元          │85年10月12日          │85年10月13日            │63902               │      │
├───┼─────────┼─────────┼───────────┼────────────┼──────────┼───┤
│002   │85年8月12日       │30,000元          │85年11月12日          │85年11月13日            │63903               │      │
├───┼─────────┼─────────┼───────────┼────────────┼──────────┼───┤
│003   │85年8月12日       │30,000元          │85年12月12日          │85年12月13日            │63904               │      │
├───┼─────────┼─────────┼───────────┼────────────┼──────────┼───┤
│004   │85年8月12日       │30,000元          │86年1月12日           │86年1月13日             │63905               │      │
├───┼─────────┼─────────┼───────────┼────────────┼──────────┼───┤
│005   │85年8月12日       │30,000元          │86年2月12日           │86年2月13日             │63906               │      │
├───┼─────────┼─────────┼───────────┼────────────┼──────────┼───┤
│006   │85年8月12日       │30,000元          │86年3月12日           │86年3月13日             │63907               │      │
├───┼─────────┼─────────┼───────────┼────────────┼──────────┼───┤
│007   │85年8月12日       │30,000元          │86年4月12日           │86年4月13日             │63909               │      │
├───┼─────────┼─────────┼───────────┼────────────┼──────────┼───┤
│008   │85年8月12日       │30,000元          │86年5月12日           │86年5月13日             │63910               │      │
├───┼─────────┼─────────┼───────────┼────────────┼──────────┼───┤
│009   │85年8月12日       │30,000元          │86年6月12日           │86年6月13日             │63911               │      │
├───┼─────────┼─────────┼───────────┼────────────┼──────────┼───┤
│010   │85年8月12日       │30,000元          │86年7月12日           │86年7月13日             │63912               │      │
├───┼─────────┼─────────┼───────────┼────────────┼──────────┼───┤
│011   │85年8月12日       │30,000元          │86年8月12日           │86年8月13日             │63913               │      │
├───┼─────────┼─────────┼───────────┼────────────┼──────────┼───┤
│012   │85年8月12日       │30,000元          │86年9月12日           │86年9月13日             │63914               │      │
├───┼─────────┼─────────┼───────────┼────────────┼──────────┼───┤
│013   │85年8月12日       │30,000元          │86年10月12日          │86年10月13日            │63915               │      │
├───┼─────────┼─────────┼───────────┼────────────┼──────────┼───┤
│014   │85年8月12日       │30,000元          │86年11月12日          │86年11月13日            │63916               │      │
├───┼─────────┼─────────┼───────────┼────────────┼──────────┼───┤
│015   │85年8月12日       │30,000元          │86年12月12日          │86年12月13日            │63917               │      │
├───┼─────────┼─────────┼───────────┼────────────┼──────────┼───┤
│016   │85年8月12日       │30,000元          │87年1月12日           │87年1月13日             │63918               │      │
├───┼─────────┼─────────┼───────────┼────────────┼──────────┼───┤
│017   │85年8月12日       │30,000元          │87年2月12日           │87年2月13日             │63919               │      │
├───┼─────────┼─────────┼───────────┼────────────┼──────────┼───┤
│018   │85年8月12日       │30,000元          │87年3月12日           │87年3月13日             │63920               │      │
├───┼─────────┼─────────┼───────────┼────────────┼──────────┼───┤
│019   │85年8月12日       │30,000元          │87年4月12日           │87年4月13日             │63922               │      │
├───┼─────────┼─────────┼───────────┼────────────┼──────────┼───┤
│020   │85年8月12日       │4,300,000元       │87年8月12日           │87年8月13日             │64029               │      │
├───┼─────────┼─────────┼───────────┼────────────┼──────────┼───┤
│021   │85年8月12日       │5,100,000元       │87年8月12日           │87年8月13日             │64079               │      │
├───┼─────────┼─────────┼───────────┼────────────┼──────────┼───┤
│022   │85年8月12日       │100,000元         │86年3月12日           │86年3月13日             │63908               │      │
├───┼─────────┼─────────┼───────────┼────────────┼──────────┼───┤
│023   │85年8月12日       │100,000元         │87年3月12日           │87年3月13日             │63921               │      │
├───┼─────────┼─────────┼───────────┼────────────┼──────────┼───┤
│024   │85年8月12日       │30,000元          │87年5月12日           │87年5月13日             │63923               │      │
├───┼─────────┼─────────┼───────────┼────────────┼──────────┼───┤
│025   │85年8月12日       │30,000元          │87年6月12日           │87年6月13日             │63924               │      │
├───┼─────────┼─────────┼───────────┼────────────┼──────────┼───┤
│026   │85年8月12日       │30,000元          │87年7月12日           │87年7月13日             │63925               │      │
├───┼─────────┼─────────┼───────────┼────────────┼──────────┼───┤
│027   │85年8月12日       │30,000元          │87年8月12日           │87年8月13日             │64076               │      │
├───┼─────────┼─────────┼───────────┼────────────┼──────────┼───┤
│028   │85年8月12日       │240,000元         │87年8月12日           │87年8月13日             │64027               │      │
├───┼─────────┼─────────┼───────────┼────────────┼──────────┼───┤
│029   │85年8月12日       │240,000元         │87年8月12日           │87年8月13日             │64026               │      │
├───┼─────────┼─────────┼───────────┼────────────┼──────────┼───┤
│030   │85年8月12日       │240,000元         │87年8月12日           │87年8月13日             │64028               │      │
├───┼─────────┼─────────┼───────────┼────────────┼──────────┼───┤
│031   │85年8月12日       │30,000元          │87年9月12日           │87年9月13日             │63901               │      │
└───┴─────────┴─────────┴───────────┴────────────┴──────────┴───┘
